【裁判字號】    87,重訴,711
【裁判日期】    890605
【裁判案由】    分配表異議之訴
【裁判全文】
臺灣臺北地方法院民事判決  八十七年度重訴字第七一一號
    原      告  庚○○
                子○○
                申○○
                丑○○
    右四人共同
    訴訟代理人  陳美彤律師
    被      告  癸○○    住台北市○○路○段三二五號九樓之一
                甲○○    住台北市○○○路○段廿一號三樓
                寅○○    住台北縣永和市○○街八三號六樓(戶)
                戌○○    住台北市○○○路○段一一三巷七弄一號六樓
    右四人共同
    訴訟代理人  張和怡律師
    複代理  人  黃達元律師
    被      告  宇○○○  住台北市○○○路四七五號九樓之三
    訴訟代理人  宙○○    住台北市○○○路四七五號九樓之三
    被      告  午○○○  住台北市○○○路三一三巷八號六樓
    訴訟代理人  巳○○    住台北市○○○路三一三巷八號六樓
    被      告  丁○○    住台北市○○街三十二巷十號七樓(戶)
                未○○    住台北市○○路○段四三七巷七弄三號二樓
                辰○○    住台北市○○○路○段一四○巷三號四樓
                亥  ○    住台北縣永和市○○路二五五巷五弄七號一樓
                地○○    住台北市○○路○段十二巷五七弄卅九之三號五樓(?
                卯○○○  住台北市○○街卅五號二樓
                天○○    住台北市○○○路二○一號八樓之五
                己○○    住台北縣汐止鎮○○○街十巷七號
                辛○○    住台北縣汐止鎮○○○街十巷七號
                壬○○    住台北縣汐止鎮○○○街十巷七號
                戊○○○  住台北市○○街四○七之一號四樓(戶)
                乙○○    住台北市○○路○段三號五樓(戶)
                玄○○    住台北縣淡水鎮○○路○段六二巷二號五樓
                丙○○    住台北縣板橋市○○路○段三一四號
                酉○○    住台北市○○○路八巷廿五號六樓之七
右當事人間分配表異議之訴事件，本院判決如左：
    主    文
本院八十二年民執字第八０九號清償票款執行事件，就債務人真誼證券股份有限公司
執行所得之金額，原告子○○原列為優先債權之執行新台幣壹佰肆拾元，應增為肆萬
零壹佰伍拾玖元。
原告其餘之訴駁回。
訴訟費用由原告負擔百分之九十九，餘由被告負擔。
    事    實
甲、原告方面：
壹  聲明：
一、台灣台北地方法院八十二年度民執甲字第八０九號民事強制執行事件就債務人真
    誼證券股份有限公司依證券交易法第五十五條第一項規定所提存之營業保證金新
    台幣（下同）五千萬元執行所得，請准原告丑○○以本金一千六百七十二萬六千
    一百十八元及自民國（下同）八十一年九月十七日起至清償日止按年息百分之五
    計算之利息、原告庚○○以本金二千零九萬零九百九十七元及自八十二年一月十
    七日起至清償日止按年息百分之五計算之利息、原告申○○以本金二千七百九十
    九萬六千八百五十元及自八十一年九月十七日起至清償日止按年息百分之五計算
    之利息、原告子○○以本金一千六百零五萬六千七百九十七元及自八十一年九月
    十七日起至清償日止按年息百分之五計算之利息，均有優先受清償之權。
二、前項分配表就原告子○○原列為優先債權之執行費一百四十元應增為四萬零一百
    五十九元之優先債權為分配。
三、被告癸○○原經上開分配表列為優先債權之訴訟費用七萬一千四百六十八元應改
    列為普通債權分配。
四、被告宇○○○原經上開分配表列為優先債權之訴訟費用五十二萬零四百六十六元
    應改列為普通債權分配。
貳、陳述：
一、原告等為  鈞院八十二年民執字第八０九號強制執行事件債權人，該事件於八十
    七年四月十六日作成第三次分配表，原告等於分配期日八十七年五月二十七日前
    一日依強制執行法第三十九條規定已具狀向執行法院聲明異議，並依強制執行法
    第四十一條規定於分配期日起十日內提起本件分配表異議之訴。
二、 謹就各項聲明所據之原因事實臚陳如后：
（一）聲明第一項請求優先受償權部分：
      查原告等持有上開執行事件債務人真誼證券股份有限公司（下稱真誼證券公司
      ）簽發之支票，係因真誼證券公司受訴外人黃祝堂委託於集中市場賣出股票後
      ，真誼公司應給付委託人黃祝堂之賣出股款交割支票，經黃祝堂背書轉讓予原
      告等，並於八十三年十二月二十四日親立債權轉讓書，將其於真誼證券公司委
      託賣出股票取得股款支票之原因債權，及此等債權依證券交易法第五十五條第
      二項所享有之對證券商提存之營業保證金之優先受償權，一併轉讓予原告等，
      有經張炳煌律師見證之債權轉讓書四份可稽，並已將此債權轉讓依民法第二百
      九十七條第一項規定通知債務人真誼證券公司，而上開執行事件係就真誼證券
      公司提存之營業保證金為分配，原告等依受讓委託人對真誼公司之股票賣出價
      金債權及證券交易法第五十五條第二項所定優先受償權，對系爭分配表分配金
      額，應有優先受清償之權利。
（二）聲明第二項請求將原告子○○之執行費債權列為優先債權部分：
      次查真誼公司之營業保證金係由原告子○○聲請執行法院為假扣押，經  鈞院
      八十二年民執地字第二六七六號執行命令於八十二年三月二十二日扣押在案，
      有執行案卷附該執行通知可稽，嗣因被告癸○○亦聲請查封此筆營業保證金，
      經  鈞院八十二年民執甲字第八０九號事件受理，於八十二年三月三十一日亦
      發出執行命令，子○○執行部分始被併入八十二年民執甲字第八０九號事件，
      故原始查封營業保證金之債權人係原告子○○。此部分之執行費用屬為全體債
      權人共同利益支出之費用（辦理強制執行事件應行注意事項第十五條參照），
      無論依修正前或修正後之制執行法，均應列入優先債權分配。
（三）聲明第三項、第四項請求將被告癸○○、宇○○○之訴訟費用債權改列為普通
      債權分配部分：復查被告癸○○、宇○○○之訴訟費用七萬一千四百六十八元
      、五十二萬零四百六十六元，均屬「取得執行名義之費用」，依八十五年十月
      九日修正公布之強制執行法第二十九條、辦理強制執行事件應行注意事項第十
      五之一條等規定，取得執行名義之費用除係為其他債權人共同利益支出者外，
      不得依強制執行法第二十九條第二項優先受償。被告林坤戊、宇○○○上開訴
      訟費用係其自己為取得執行名義而支出，顯非為債權人共同利益支出，不應令
      其優先受償。
三、 對被告等抗辯之陳述：
（一）原告等並未逾期起訴：
      按系爭分配表係於八十七年四月十六日作成，並載明「如債務人及有利害關係
      之債權人反對者，異議人即應於分配期日起十日內對為反對陳述之債務人或其
      他債權人提起分配表異議之訴」，故就此分配表異議之訴起訴期間應自本次分
      配表作成之日即八十七年四月十六日起算，至原告等本件起訴時並未逾十日，
      被告宇○○○抗辯自前次分配表（八十三年八月四日）起算云云，顯然誤解法
      律。
（二）原告子○○並非於八十七年三月十日始要求將執行費用列入優先受償：
      次查被告甲○○、癸○○、寅○○、戌○○主張分配表於八十二年五月二十七
      日即已作成，原告子○○至八十七年三月十日始聲明異議要求將執行費用列入
      優先受償，已逾法院第一次分配表作成之時間，不得再參與系爭執行事件之分
      配等語。惟查此執行費用係子○○對真誼公司營業保證金實施假扣押所支出，
      已如前述，嗣因被告癸○○亦聲請查封該營業保證金，子○○執行假扣押之
      鈞院八十二年民執地字第二六七六號事件始於八十二年六月九日併入  鈞院八
      十二年民執甲字第八０九號事件辦理，而於該事件第一次分配表（八十二年五
      月二十七日）作成時，子○○於分配期日（八十二年六月十七日）前即已具狀
      聲明異議，要求執行費用應列為優先分配，當時承辦書記官尚於此書狀記載「
      本件債權人係本院地股之債權人，地股於八十二年六月九日將該案併本案辦理
      ，故其執行費用於製作分配時未予列入，因該案另有案款未分配，擬於下一案
      款作分配時予以優先受償」，足證子○○並非如被告所言係遲至八十七年三月
      十日始要求將執行費用列入分配，且此執行費用確屬得優先受償之債權；至嗣
      後第二次、第三次（即本件）之分配表仍未將之列入優先受償，係執行法院疏
      未更正之故，並非子○○逾期聲明；被告又稱此執行費用係分配表作成後始取
      得之執行名義，更屬無稽，按此執行費用單據早附於執行法院，並非執行名義
      ，何來「於分配表後作成後始取得之執行名義」？
（三）被告癸○○、宇○○○之訴訟費用債權應依修正後之強制執行法以普通債權分
      配：
      復查被告抗辯伊等之訴訟費用債權於第二次分配表（八十三年八月四日）時因
      債務人及其他債權人未異議即告確定，此部分已進行之執行程序，不因強制執
      行法之修訂而失其效力云云。惟該第二次分配表已經執行法院重行製作第三次
      分配表（即本件分配表）而失效，就本件分配表原告等自有再行異議之權，否
      則強制執行法有關分配表異議程序之規定豈非形同具文。問題在於修正後之強
      制執行法第一百四十一條規定「本法施行前，已開始強制執行之事件，視其進
      行程度，依本法所定程序終結之。其已進行之部分，不失其效力。」，是否如
      被告所主張其訴訟費用優先受償係屬「已進行之部分」而仍依舊法得優先受償
      ？查強制執行法於八十五年十月九日修正公布，當時系爭執行事件之第二次分
      配表正因被告宇○○○提起分配表異議之訴，而尚未確定，至宇○○○之訴經
      最高法院駁回確定在案，執行法院乃於八十七年四月十六日重新製作第三次分
      配表（即本件分配表），原第二次分配表即已遭取代而不存在，無從認定係屬
      「已進行之部分」；況「程序從新，實體從舊」乃當然法理，自為實體法之民
      法總則篇及親屬篇分別於七十一年及七十四年修正後特於各該施行法第一條規
      定「在修正前發生者，除有特別規定外，不適用修正後之規定」而於強制執行
      法修正後，則未為類此規定，蓋一為實體法，一為程序法，於程序法修正後，
      當然應適用修正之規定使然，且法律之施行與法律之修正不同，強制執行法第
      一百四十一條未就本法修正前所進行者加以規範，亦在使強制執行程序全依修
      正後之規定進行，故於強制執行法修正後，所進行之強制執行程序即應依修正
      後之法律規定，此有高等法院八十六年抗字第一三五九號、八十六年抗字第一
      三六一號、八十六年抗字第一五五九號等裁定可稽。本件分配表之製作既在強
      制執行法修正後，依「程序從新」之法理，自應依修正後之強制執行法，將被
      告癸○○、宇○○○之訴訟費用債權改以普通債權分配，方符強制執行法第一
      百四十一條「視其進行程度，依本法終結」之規定，被告等所辯，顯屬違誤。
（四）原告等之債權與被告宇○○○經  鈞院八十三年重訴字第一０七五號確定判決
      認定之債權不同：
      再查被告等辯稱原告與被告宇○○○請求給付票款之原因事實相同，依宇○○○經最高法院判決駁回之意旨，原告自不得主張優先受償權乙節，按宇○○○
      起訴部分經最高法院駁回之理由係：(1)宇○○○既未與真誼證券公司簽訂受託
      契約買賣股票，事實上亦未持有訴外人陳瑞玲、黃祝堂之股票交割憑據；(2)宇
      ○○○並非以受讓黃祝堂、陳瑞玲對真誼證券公司因股票交割所生之債權參與
      分配，是宇○○○尚不得本於未經受讓之票據原因關係而為主張；(3)宇○○○
      所持以參與分配之支票，其票號與金額無一與宇○○○所提交割憑單內載證券
      商支付之支票票號、金額相符，此有高院八十五年重上字第一三二號、最高法
      院八十六年台上字第一一０三號判決可稽。惟原告之債權與宇○○○最大之不
      同，在於原告除持有真誼證券公司簽發、黃祝堂背書之賣出股票價金支票外，
      尚另自與真誼證券公司簽訂股票買賣契約之黃祝堂處受讓其對真誼證券公司之
      交付買賣股票價金債權及依證交法第五十五條第二項所享有之優先受償權，且
      取得黃祝堂在真誼證券公司之股票交割憑據，自原告前呈原證三債權轉讓書及
      附件之交割憑單、支票明細、賣出股票委託書觀之即明，此等文件係經黃祝堂
      親自簽署並經律師見證，斷無虛偽之理；而宇○○○於本審提出之「權利轉讓
      書」（宇○○○八十七年十月八日書狀附件四）僅記載轉讓之債權標的為「對
      真誼證券公司請求交付受託賣出股票價款貳仟萬元之債權及自八十一年九月十
      七日起至清償日止按年息百分之五計算之利息及賣出股票原因債權等所有權利
      」，而未包含「證交法第五十五條第二項所定之優先受償權」，顯與原告等之
      轉讓書載明包含此優先受償權不同，故宇○○○案件遭駁回之第一個理由對原
      告而言即不適用。反而自原告有受讓取得黃祝堂對真誼證券公司之債權及優先
      權，依上揭駁回理由之第(2)項反面解釋，足證原告就系爭分配款應有優先權。
      再者，原告所取得之支票金額、票號與黃祝堂於真誼證券公司之交割支票明細
      完全相同，如原告庚○○所持參與分配支票即為支票明細中之ＡＺ00000
      00及ＡＺ0000000（面額均為貳仟萬元）及ＡＺ0000000（面
      額為伍佰萬元）之三紙支票；原告子○○所持參與分配支票即為支票明細中之
      ＡＺ0000000、ＡＺ0000000（面額均為壹仟萬元）之二紙支票
      ；原告申○○所持參與分配支票即為支票明細中之ＡＺ0000000及ＡＺ
      0000000及ＡＺ0000000（面額均為壹仟萬元）及票號ＡＺ00
      00000（面額伍佰萬元）之三紙支票；而原告丑○○所持參與分配之支票
      即為支票明細中之ＡＺ0000000及ＡＺ0000000（面額均為壹仟
      萬元）、及票號ＡＺ0000000（面額玖拾壹萬元）之三紙支票（前呈原
      證八）。故依宇○○○遭駁回之第三個理由，反言之，原告所持參與分配之支
      票票號、金額與黃祝堂之賣出股票價金支票完全相同，應有優先權。
（五）原告等之執行名義並非票據債權：
      至被告抗辯原告等參與分配之執行名義係票款債權而非票款之原因債權乙節，
      經查原告等於系爭執行程序參與分配之執行名義即支付命令，與宇○○○係以
      訴請真誼公司「給付票款」之判決為執行名義不同，而原告等之支付命令內容
      係命債務人真誼證券公司向原告為一定金額之給付，並非係命真誼公司「給付
      票款」，亦即執行名義之給付內容實係原告自黃祝堂處受讓取得之一切債權，
      而證交法第五十五條第二項規定之優先權係從屬權利，業依民法第二百九十五
      條規定「讓與債權時，該債權之擔保及其他從屬之權利，隨同移轉於受讓人。
      」，故在原告向黃祝堂受讓其自真誼證券公司取得之交割股票買賣價金支票、
      交割股票買賣價金債權時，即已同時取得從屬權利即優先受償權，至八十三年
      十二月間黃祝堂出具之債權轉讓書係證明之性質，對債權轉讓之時點在前不生
      影響。故被告辯稱原告參與分配之執行名義係票款債權而非原因債權，顯屬誤
      解；雖  鈞院調閱之支付命令聲請案卷中，原告申○○、丑○○於支付命令聲
      請狀中曾引用票據法第一百四十四條規定，然業敘明「本件係請求給付一定數
      量之金錢債務，而所請求之標的，有附呈之支票影本可證」，可徵申○○、丑
      ○○於支付命令聲請時，「支票」僅係請求一定金錢給付之原因證明文件，並
      非請求「給付票款」。
（六）證券交易法第五十五條第二項所定優先受償權並非不得轉讓：
      １按民法第二百九十五條第一項規定之「從屬權利與讓與人有不可分離之關係
        者」係指從屬權利與主債權之「行使」間具有密切不可分之關係而言，在債
        權係基於讓與人特殊身分而生之情形，例如海商法第二十四條第一項第二款
        規定之船長及其他服務船舶人員，本於僱傭契約所生之債權其期間未滿一年
        者，有優先受償之權，此項債權若讓與他人時，則受讓人仍得主張其優先權
        ，蓋債權有優先受償之權，為債權具有的特殊效力，讓與人既基於特殊身分
        而取得此債權，若將其讓與他人，於債權之性質不應有所變更，此就債權之
        同一性解釋，該當如此（孫森焱著民法債編總論參照）。可徵縱債權係基於
        特殊身分而生，其從屬權利如優先權仍得隨同債權讓轉而移轉予受讓人，本
        件之證交法第五十五條第二項優先權即係附隨於基於證券商特許業務所生債
        權而來，而此因證券商特許業務所生債權，雖係基於證券投資人身分發生，
        但並無不可分離之關係，此揆諸海商法第二十四條基於船舶僱傭關係受僱人
        身分而生之薪資債權於轉讓後，優先權仍得併同轉讓，俾於債權之性質不致
        有所變更，則證交法第五十五條第二項所定之優先權自無如被告所辯有民法
        第二百九十五條第一項規定之不得隨同債權轉讓而移轉之適用。
      ２另自證交法第一五四條第一項關於「交割結算基金優先受償權」之規定，亦
        可反證證交法第五十五條第二項之優先權可得轉讓。按證交法第一百五十四
        條第二項規定「因有價證券集中交易市場買賣所生之債權，就第一百零八條
        及第一百三十二條之交割結算基金有優先受償之權，其順序如左：一、證券
        交易所。二、委託人。三、證券經紀商、證券自營商。」，此條文明定有優
        先權者限於證券交易所、「委託人」等，惟反觀證交法第五十五條第二項就
        「營業保證金」之優先受償權，並未如同法第一百五十四條明定僅限於「委
        託人」（即本件中在債務人真誼證券公司開戶委託股票買賣之黃祝堂），兩
        相比較下，足證證交法第五十五條第二項就營業保證金之優先受償權不限於
        被告所辯之「委託人（即證券投資人）」。
      ３再者，證交法第五十五條第二項優先受償權之行使不限於在證券商開戶之證
        券投資人，尚有證交法第一百五十三條、一百五十四條第三項之規定可稽，
        按證交法第一百五十三條規定「證券交易所之會員或證券經紀商、證券自營
        商在證券交易所市場買賣證券，買賣一方不履行交付義務時，證券交易所應
        指定其他會員或證券經紀商或證券自營商代為交付。其因此所生價金差額及
        一切費用，證券交易所應先動用交割結算基金代償之，如有不足，再由證券
        交易所代為支付，均向不履行交割之一方追償之。」，同法第一百五十四條
        第二項規定「交割結算基金不敷清償時，其未受清償部分，得依本法第五十
        五條第二項之規定受償之。」，足見證交所指定代為履行證券商交付義務之
        人、證券交易所代為支付時，證交所本身因此所生之債權亦得依證交法第五
        十五條第二項主張優先權，證交法第五十五條第二項之優先權若如被告所言
        僅限於「證券投資人（委託人）」始得行使者，則證交法第一百五十四條第
        二項豈致規定在證券投資人身分以外之其他證券商、證交所亦可享有此項優
        先受償權？此部分尚有吳宗樑所著「證券交易法有關優先權規定之研究」乙
        文請  鈞院參酌。
    綜上陳，證交法第五十五條第二項之優先受償權並無被告所辯不得與證券投資人
    黃祝堂讓與債權時隨同移轉之情事，故原告等因自黃祝堂處受讓債權及優先權應
    屬有效。
、證據：提出八十二年民執甲字第八０九號強制執行事件八十七年四月十六日通知
    及分配表、聲明異議狀暨收狀收據、債權轉讓證明書影本、台灣台北地方法院八
    十二年度重訴字第五一四號判決影本、債權轉讓通知影本、支票明細影本、孫森
    焱民法債篇總論第七０三頁、吳宗樑著證券交易法有關優先權規定之研究一文影
    本、本院八十三年二月二十二日執行命令影本、原告子○○聲明異議狀影本、最
    高法院八十六年度抗字第一三五九號裁定全文等件為證。及提出原告請求判決更
    正分配表。。
乙、被告方面：
    被告宇○○○、丁○○、未○○、辰○○、亥○、地○○、甲○○、卯○○○、
    天○○、己○○、辛○○、壬○○、戊○○○、乙○○、玄○○、丙○○、酉○○、午○○○均未於最後言詞辯論期日到場，惟據被告宇○○○、卯○○○、午
    ○○○、戊○○○於準備程序到場及被告癸○○、甲○○、寅○○、戌○○陳述
    如次：
壹、聲明：原告之訴駁回。
貳、陳述：
一、被告宇○○○：
（一）按對分配表金額之計算及分配之次序聲明異議而未終結者，聲明異議人非自分
      配期日起十日內對於他債權人起訴，並向執行處為起訴之證明，執行處得依原
      定分配表實行分配，強制執行法第四十一條定有明文，又所謂「自分配期日起
      十日內」係指自分配表所定分配期日起算之十日期間內而言，此項期間學說及
      實務認為係不變期間，逾期起訴者，即非合法，應予駁回。本件第二次分配期
      日為八十三年八月二十五日，執行法院並曾於八十三年十月十一日通知原告子
      ○○限期起訴，惟原告遲至八十七年六月五日始提起本訴，已逾期限，依上開
      法律規定，原告之訴即非合法，自應裁定駁回之。
（二）按因證券商特許業務所生之債之債權人，依證券交易法第五十五條第二項規定
      ，對於證券商提存之營業保證金，始有優先受償之權。惟所謂因證券商特許業
      務所生債務，依同法第十五條第三款、第十六條第三款規定，係指證券商基於
      行紀關係，代客買賣有價證券，而未將買進之證券或賣出之價款交付客戶時所
      生債務而言，苟非因上開證券商特許業務所生債務，債權人即無優先受償權，
      再者，支票具文義性及無因性，支票之權利義務悉依票據上所載文句而決定其
      效力，從而支票上之權利，依支票文義而發生，與其基礎之原因關係各自獨立
      ，最高法院四十九年台上字第三三四號判例闡釋甚明。因之，票據持有人僅行
      使票據權利者，即難謂對證券商之營業保證金有優先受償之權。本件原告係輾
      轉受讓自訴外人黃祝堂之支票債權，依票據關係依支付命令聲請真誼公司給付
      票款確定之執行名義參與分配，並非以受讓黃祝堂對真誼公司因股票交割所生
      債權參與分配，乃其不爭之事實，雖其提出所謂之債權轉讓書主張黃祝堂已將
      真誼公司簽發支票之原因債權一併轉讓云云，惟原告既未在真誼公司開戶，亦
      未與真誼公司簽訂受託契約買賣股票，事實上亦未有黃祝堂之股票交割憑據，
      即認其確有受讓所謂原因債權，則其與黃祝堂間之債權讓與契約，亦屬一般之
      債權讓與，而難認係依前開規定優先受償，凡此業經被告宇○○○對原告等提
      起分配表異議之訴，經台灣台北地方法院八十三年度訴字第一０七五號、八十
      五年度重上字第一三二號、最高法院八十六年度台上字第一一０三號之確定判
      決可資參酌。又原告於該事件繫屬中自認其債權之取得與被告宇○○○之債權
      屬同一法律關係為憑，堪見其主張連同原因債權一併受讓，乃臨訟所為，殊不
      實在，即認實在，亦無優先受償之權，彰彰甚明，況依前揭確定判決，得優先
      受償者，僅厚生股份有限公司一人，原告亦應為既判力所及，從而其主張優先
      受償，即無理由。
（三）原告主張參與分配之支票，無一與交割憑單所載券商交付之支票相符，該支票
      縱係真誼公司所簽發，然並非為履行交割股款而為交付，原告實際上未持有交
      割憑單正本，而以本件被告之交割憑單影本提起本件分配表異議之訴，事證極
      明，乃原告企圖優先受償，竟魚目混珠，提出與「證券商特許業務所生債務」
      不相干之票據主張優先受償，殊不足採。被告宇○○○持有陳瑞玲、黃祝堂委
      託真誼公司代為賣出股票，原因債權經陳瑞玲、黃祝堂親自簽署，並經陳麗玲
      律師見證，而且經陳瑞玲、黃祝堂於八十三年十二月二十一日親自到台灣台北
      地方法院作證，證述確實將賣出股票原因債權等所有權利均轉轉讓予宇○○○
      ，此有鈞院八十三年度重訴字第一０七五號分配表異議之訴事件，於八十三年
      十二月二十一日開庭有陳瑞玲、黃祝堂親自到庭作證紀錄可稽。本件分配表於
      八十三年八月四日作成，鈞院民事執行處於八十七年三月五日通知本件債權人
      厚生股份有限公司領取三千九百四十三萬七千九百二十三元，亦不須繳納執行
      費，而且本件所有原告及被告取得執行名義費用（支付命令費用）均有優先受
      償，而被告宇○○○為債權人共同利益而支出之假扣押執行費十三萬零三百十
      一元及訴訟費用五十二萬四百六十六元，鈞院民事執行處列為優先受償，依法
      並無不合。
（四）假扣押執行費用，如其所保全之本案請求已獲勝訴判決確定，則因假扣押執行
      所支出之費用，自應屬強制執行法第二十九條第一項所稱費用，且債務人所有
      之財產，均為全體債權人債權擔保而得請求實施強制執行之標的，從而原告主
      張被告宇○○○之假扣抽執行費用不得優先受償云云，自非可取，又訴訟費用
      ，乃取得執行名義，依強制執行法第二十九條第一項規定，有優先受償之權，
      乃實務及理論上一致之見解，原告主張被告宇○○○無優先受償之權，亦難置
      採。
（五）原告庚○○、子○○、申○○只有取得黃祝堂背書支票影本及債權轉讓書，原
      告丑○○僅取得支票影本而已，而被告宇○○○持有陳瑞玲、黃祝堂委託真誼
      公司代為賣出股票之成交單、交割憑單、交割支票，原因債權權利轉讓書等證
      件，如此情形，顯然被告宇○○○受讓債權多於原告，而原告謂受讓債權多於
      被告宇○○○，不實在。復依民法第二百九十七條之規定，債權之讓與，非經
      讓與人或受讓人通知債務人，對於債務不生效力，原告受讓該債權並無通知債
      務人真誼公司，對於該債務不生效力。又債權人因強制執行而支出之費用，以
      及為債權人共同利益而支出之費用，得求償於債務人者，得就強制執行之財產
      先受清償，為修正後強制執行法第二十九條所明定，反之，如本件分配表是八
      十三年八月二十五日作成亦不受修正後之拘束，此有鈞院民事執行處八十七年
      三月五日北院義八十二年度民執甲字第八０九號函，通知本案債權人厚生股份
      有限公司，領取優先受分配執行十一萬九千九百十一元，而原告自認本件取得
      執行名義之費用應有優先受償之權利，因此原告將自己取得執行名義之費用列
      入優先受償，有原告起訴狀附表二稽。綜上所述，原告之訴或不合法或無理由
      。
二、被告卯○○○、午○○○：
    執行費用是為了共同利益，原告取得之執行名義係後來才做的。
三、被告戊○○○：
    其係合法取得執行名義對債務人執行。
四、被告癸○○：
（一）被告癸○○聲請參與分配之執行債權包括因聲請強制執行而支出之費用四萬零
      二百九十九元及取得執行名義之費用七萬一千四百六十八元，係布鈞院執行處
      於八十二年六月十七日第一次分配表作成之前發生，而強制執行法第二十九條
      第二項之修正係在八十五年十月九日公布實施，基於法律不溯既往原則，被告
      原已取得之合法債權，不能因法律之修正而被剝奪，原告引用新修正之強制執
      行法及辦理注意事項，主張原分配所列舉之訴訟費用應予剔除，顯非適法。又
      按因證券商特許業務所生債務之債權人，依證券交易法第五十五條第二項規定
      ，對於證券商提存之保證金始有優先受清償之權，而票據為無因證券且為支付
      金錢之工具，因之持有證券商特因給付委託人出賣股票所得交割款而簽交之票
      據之人，未必即為因證券商特許業務所生債務之債權人。倘該票據持有人僅行
      使票據權利者，即難謂對證券商之營業保證金有優先受償之權，本件執行債權
      人之一即同案被告宇○○○前以其輾轉受讓自訴人黃祝堂、陳瑞珍之支票債權
      ，依票據關係訴請真誼公司及陳瑞玲、黃祝堂給付票款，於獲得勝訴判決之執
      行名義後聲明參與分配，因主張原分配表未將其本債權列入優先受償順序，乃
      據以提起分配表之異議訴訟，案經三審以上開理由判決其敗訴確定，有最高法
      院八十六年度台上字第一一０三號民事判決可按。
（二）本件原告在起訴狀已經自認其持有而據以聲請支付命令之支票係自黃祝堂其人
      背書受讓而取得，且依其支付命令之記載，並無主張自黃祝堂受讓對於真誼公
      司所有之「交付賣出股票價金之債權」及「該債權依證券交易法第五十五條第
      二項順序享有之優先受清償權利」，其情形與上開宇○○○請求給付票款之原
      因事實相同，依照前述最高法院判決意旨所示，原告自不能主張依證券交易法
      第五十五條第二項規定享有優先受清償之權利，而要求鈞院判令執行處重新分
      配。至於原告出由黃祝堂出具而由張炳煌律師見證之債權轉讓書，其制作可能
      係在前開最高法院判決送達之後依其判決意旨事後作成，蓋原告在上開蔡陳秀
      訴訟分配表異議之訴事件同為被告，當知該事件蔡某被判決敗訴之原因，且在
      事件審理過程中，原告亦未為此主張或抗辯。參照分配表所列原告執行名義（
      支付命令）均係為八十二年度作成，而其債權讓證明書則記載為八十三年十二
      月十四日，顯在執行名義取得之後。矧宇○○○自同一黃祝堂等所取支票時，
      何故未能受到同一處，還即取得黃祝堂出具內載「交付賣出股票價金之債權及
      該債權優先受清償權利」意旨之債權轉讓證明書？可見該項私文書內容不實，
      不能據以主張有優先受償及分配權利。
五、被告癸○○、甲○○、寅○○、戌○○：
（一）原告等非因證券商特許業務所生債務之債權人
      按證券交易法第五十五條第二項所稱之「證券商特許業務」，乃指  (一)證券
      承銷商之包銷或代銷發行人發行有價證券之業務；(二)證券自營商之自行買賣
      有價證券之業務；(三)證券經紀商之有價證券之行紀或居間業務而言。同條項
      所稱之「因特許業務所生之債務」，依證券交易法第二十條規定：「募集、發
      行（如證券承銷商之包銷或代銷發行人發行有價證券）、買賣有價證券（如證
      券自營商之自行買賣有價證券或證券經紀商之行紀或居間有價證券之買賣）不
      得有虛偽，詐欺或其他足致他人誤信之行為；違反前項規定者，對於該有價證
      券之善意取得人因而所受之損害，應負賠償之責。」故證券承銷商之承銷有價
      證券，或證券自營商之自行買賣有價證券，證券經紀商之行紀或居間有價證券
      之買賣，而有虛偽、詐欺或其他足以致他人誤信之行為時，對於該有價證券之
      善意取得人因而所受之損害，應負賠償其損害之義務，此即「證券商因特許業
      務所生之債務」，對於因上述損害賠償義務所生債務之債權人（即有價證券之
      善意取得人），應使其債權對於證券商於辦理公司設立登記後所提存之營業保
      證金有優先受償之權，此乃證券交易法第五十五條之立法理由（吳宗樑撰證券
      交易法有關優先權規定之研究參照）。而所謂有價證券，依證券交易法第六條
      之規定：「本法所稱有價證券，謂政府債券及公開募集、發行之公司股票、公
      司債券及經財政部核定之其他有價證券。新股認購權利證書、新股權利證書及
      前項各種有價證券之價款繳納憑證或表明其權利之證書，視為有價證券。」故
      前述所謂取得優先受償之債權人，係指善意取得政府債券及公開募集、發行之
      股票、公司債券及經財政部核定之其他有價證券者，不包括取得證券公司開立
      支票之人。本件原告等所取得真誼公司之支票，係訴外人黃祝堂委託真誼公司
      賣出股票，而由真誼公司簽發給付股款之支票，再由黃祝堂先生背書轉讓予原
      告，此為原告起訴狀理由二已自承，可見與真誼公司為股票買賣交易之委託人
      非原告，原告係取得真誼公司之「票款債權」，並非取得真誼證券公司因「證
      券特許業務所生債務之債權」，故原告等非前述善意取得有價證券之債權人，
      對於真誼公司依證券交易法第五十五條所提存之營業保證金，不得享有同法第
      二項規定之優先受償權。
（二）原告受讓債權，並不當然受讓優先權
      按因證券商特許業務所生債務之債權人，對於證券商依主管機關規定提存之營
      業保證金有優先受清償之權已如前述。茲所謂優先受償，乃係為確保證券投資
      人買賣證券之交易安全而設，其立法原意，僅係優先於普通債權，而與一般之
      擔保物權並不相同，且係附隨於證券投資人，與證券投資人有不可分離之身分
      關係。質言之，證券交易法第五十五條第二項之所謂優先受償之債權人，係指
      與證券商因特許業務往來致生債務之人。在股票委託買賣而言，係指在證券商
      開戶，且與之簽訂受託契約之委託人始足當之。查原告等雖均持有由真誼公司
      簽發之交割支票，唯其等俱未在真誼公司開戶，亦未與之有受託契約存在，故
      原告等均非因特許業務往來致生債務之債權人，就真誼公司所提存之營業保證
      金，自無優先受償之權。原告等雖主張該等支票係訴外人黃祝堂委託真誼證券
      公司買賣股票之價款，因黃向原告等調現而受讓該等支票。但原告等並未與真
      誼公證券司簽訂受託契約買賣股票，縱有因交割股票致生債務之債權人應係黃
      祝堂而非原告等，不能以原告等持有真誼證券公司之支票即認原告享有優先受
      償之權。且按債權之讓與，該債權之擔保及其他從屬之權利，隨同移轉與受讓
      人，但與讓與人有不可分離之關係者，不在此限，民法第二百九十五條第一項
      定有明文。本件原告等主張訴外人黃祝堂於出賣股票後將因交割股票所取得之
      真誼證券公司支票背書轉讓與原告，並將支票之原因債權，即黃祝堂對於債務
      人所有之交付賣出股票價金債權，及該債權依證券交易法所享有之優先受清償
      權利，一併轉讓與原告等；但優先受償權是否一併轉讓，則應視證券交易法第
      五十五條第二項之優先受償權，與證券投資人是否具有不可分離之特殊身分關
      係而定，如前所述，證券交易法之所以規定債權人有優先受償權，無非在確保
      證券交易之安全，僅證券投資人（即與證券商訂定受託契約之委託人）始享有
      優先受償之權，該優先權與證券投資人具有不可分離之特殊身分關係，證券投
      資人縱將其債權讓與，受讓人並不當然受讓該優先權；更何況黃祝堂是否為前
      述「善意持有有價證券之人」？是否為真誼公司因證券特許業務致生損害賠償
      義務之債權人？仍屬未定之天，從而原告雖持有交割支票，及自訴外人黃祝堂
      等受讓該支票之原因債權，唯不能因此即認原告等當然取得證券交易法第五十
      五條第二項之優先債權。
（三）原告子○○之執行費債權不得列入分配表
      按他債權人參與分配者，應於標的物拍賣、變賣終結或依法交債權人承受之日
      一日前，其不經拍賣或變賣者，應於當次分配表作成之日一日前，以書狀聲明
      之，強制執行法第三十二條第一項定有明文。本件原告子○○請求其於八十七
      年三月十日聲明異議狀要求列入並優先受償之執行費新台幣四萬零十九元，其
      聲明參與分配之時間已逾法院第一次分配作成之時間（八十二年五月二十七日
      ），自不得參與執行處八十二年民執甲字第八○九號執行事件之分配。前開執
      行事件，法院係於八十二年五月二十七日作成分配表，定於六月十七日分配，
      惟債權人厚生股份有限公司就其債權主張優先受償，向  鈞院提起分配表異議
      之訴，該公司取得勝訴判決後，法院於八十三年八月四日更正分配表，定於八
      月二十五日分配，將厚生公司債權列入優先順序受償  (被證一)，前開二次分
      配表所列子○○之優先債權金額僅一百四十元，普通債權部分有一千六百零五
      萬六千七百九十七元，可見當時原告子○○聲明參與分配之債權，於第二次分
      配表作成時，仍未就其執行費四萬零十九元聲明參與分配，自不得以法院第二
      次所作之分配表，嗣又經債權人宇○○○對其債權主張優先受償提起參與分配
      之訴，而謂子○○得再具狀聲明參與分配。蓋債權人就分配表所載之分配金額
      有不同意者，固得聲明異議，其異議未經執行法院更正分配表而為分配者，為
      異議之債權人得提起分配表異議之訴，但法院應就無異議之部分先為分配（強
      制執行法第四十條第二項），可見債權人僅得就其已參與分配之債權提出異議
      ，該次分配表僅就有異議之債權人異議之部分未確定，未異議部分即已確定，
      其他債權人不得再以該次分配表作成後才取得之執行名義，主張列入分配表，
      否則法院之分配將永無確定之時。茲原告子○○仍執其法院第二次分配表作成
      後（八十三年八月二十五日以後）始取得之執行名義，要求列入分配表優先受
      償四萬零十九元，其請求不應准許。
（四）被告癸○○之取得執行名義費用債權早已聲明參與分配並列入分配表優先受償
      確定：
      如前所述，有執行名義之債權人聲明參與分配時，應提出該執行名義之證明文
      件，並於當次分配表作成之日一日前，以書狀聲明之（強制執行法第三十四條
      、三十二條第一項後段）。查被告癸○○之假扣押執行費用一萬八千五百六十
      五元，早經法院於八十二年五月二十七日第一次作成分配表（定於六月十七日
      分配）之時，即列入分配表優先受償（被證一），該次分配因厚生公司就其債
      權應優先受償而提出異議，被告癸○○於八十二年七月九日，再就其取得執行
      名義之費用七萬一千四百六十八元，依台北地方法院八二年北聲民字第一八一
      號確定訴訟費用額之裁定，具狀聲明參與分配，故法院於厚生公司取得勝訴判
      決時，於八十三年八月四日第二次作成分配表  (定於八月二十五日分配)時，
      即將被告癸○○取得執行名義之費用七萬一千四百六十八元，與假扣押執行費
      用一萬八千五百六十五元一併列入分配表優先受償九萬零三十三元（被證二）
      ，故被告此部分債權於第二次分配表作成（八十三年八月四日) 之時，因他債
      權人及債務人均未異議即告確定，此部分已進行之執行程序，不因強制執行法
      之修訂而失其效力（修正後強制執行法第一百四十一條後段）。原告不得再就
      被告癸○○之上開債權列入分配而提出異議。
（五）原告等參與分配之執行名義係票款債權而非票款之原因債權
      查原告等參與台北地方法院八十二年民執甲字第八○九號執行事件之分配，執
      行名義分別為丑○○以八二年促字一四三號支付命令，子○○以八一年促字第
      一六六九八號支付命令，庚○○以八二年促字第二三號支付命令，申○○以八
      二年促字第七一八號支付命令，有前揭執行處所製作之分配表可稽。可見原告
      等參與該強制執行事件分配之債權，均係對真誼公司之票款債權，而非該等票
      款債權之原因債權。進一步言之，原告等係於取得執行名義並參與強制執行事
      件分配之後，始於八十三年十二月二十四日要求黃祝堂另立債權轉讓書 (見原
      證三)，並遲至八十四年五月二日始由其見證律師以 (八四)雙煌字第○一四號
      函通知債務人真誼證券公司  (見原證七)，姑不論其債權轉讓是否屬實 (蓋取
      得支票即已取得票據上債權，何需另立轉讓書？) ，茲原告等既均以請求真誼
      公司給付票款之債權參與分配或聲請強制執行，則原告等之債權性質於其聲明
      參與分配或聲請強制執行之時即已確定，不得因其於法院第二次作成分配表 (
      八十三年八月四日) 之後，再另行製作債權轉讓書而請求法院更正分配順序，
      否則法院作成之分配表，將永無確定之時。意即原告等並非以其對真誼公司之
      原因債權參與真誼公司營業保證金之分配，而係以對真誼公司之票款債權，參
      與台北地方法院八十二年度民執甲字第八○九號強制執行事件之分配，自不得
      於法院分配表作成之後，再主張於法院分配表作成後業已受讓對債務人真誼公
      司之原因債權，得以優先受償而更正法院之分配順序，況原告等之債權均非委
      託真誼證券公司買賣股票所生，其等於參與分配時，僅行使其票據上權利，即
      難謂對證券商之營業保證金有優先受清償之權。
（六）原告等之債權與最高法院八十六年度台上字第一一○三號分配表異議之訴事件
      所為認定之事實完全相同查宇○○○前以八十二年民執甲字第八○九號執行事
      件，對法院於八十三年八月四日作成之第二次分配表提出異議，並提起分配表
      異議之訴，業經台北地方法院八十三年重訴字第一○七五號、台灣高等法院八
      十五年度重上字第一三二號及最高法院以八十六年度台上字第一一○三號判決
      宇○○○敗訴確定  (見宇○○○八十七年七月二十八日答辯狀附呈證一至三)
      。依上開歷審法院之判決均一致認定：（一）證券交易法第五十五條第二項之
      所謂優先受償之債權人，係指與證券商因特許業務往來致生債務之人。(二)優
      先受償權係附隨於證券投資人，與證券投資人有不可分離之身分關係。(三)證
      券投資人縱將其債權讓與，受讓人並不當然受讓該優先權。爰將本件原告等之
      債權，與宇○○○之債權，二者相同之事實及其法律關係列明如后：(一)原告
      等所持有真誼公司之支票，均係輾轉自訴外人黃祝堂背書而來，此與宇○○○
      所持有之真誼公司支票係由黃祝堂、陳瑞玲背書而來，情形相同。(二)宇○○○並未與真誼公司訂有委託契約買賣股票，原告等亦未與真誼公司簽訂委託契
      約買賣股票。(三)宇○○○持以參與八十二年民執甲字八○九號執行事件之分
      配，係以「票款債權」聲明參與，原告等持以聲明參與同一執行事件分配之債
      權亦均為支付命令之「票款債權」，故不得再主張其原因債權。由以上分析得
      知，原告等僅憑於法院作成分配表之後之債權轉讓書，主張渠等受讓黃祝堂所
      持真誼公司票據上之原因債權，而有對真誼公司營業保證金之優先受償權，其
      所提出之股票交割憑單、支票明細、賣出股票委託書等，在在均證明原告等非
      與真誼公司立有委託契約之股票投資人，茲所需審究者，闕在於黃祝堂是否為
      真誼公司因證券商特業務所生債務之債權人？證券交易法第五十五條第二項之
      優先受償權得否以債權轉讓之方式由支票受讓人取得？如前所述，黃祝堂並非
      「善意之有價證券持有人」，其非依證券交易法第二十條對真誼公司有損害賠
      償債權之債權人，故對真誼公司之營業保證金並無優先受償權，更不得經由債
      權轉讓之方式，將優先權讓與非證券投資人之原告等，是原告等以其有優先權
      請求法院更正分配表，顯失法律上依據。
、證據：
一、被告蔡秀珍：提出本院八十三年度重訴字第一０七五號判決影本、八十五年度重
    上字第一三二號判決影本、原告於八十三年度重訴字第一０七五號案件中答辯狀
    影本、八十六年度台上字第一一０三號判決影本、本院民事執行處通知影本二紙
    、成交單影本連交割憑單影本二紙、支票影本二紙、權利轉讓書影本一紙等件為
    證。
二、被告癸○○、甲○○、寅○○、戌○○：提出最高法院八十六年度台上字第一一
    ０三號判決影本、司法院八十六年三月一日座談會研討結論影本、本院民事執行
    處八十二年五月二十七日第一次作成之分配表影本、本院八十三年八月四日第二
    次作成之分配表影本等件為證。
    理    由
一、本件原告起訴主張，其等為本院八十二年民執字第八０九號強制執行事件債權人
    ，該事件於八十七年四月十六日作成第三次分配表，原告於分配期日前一日依強
    制執行法第三十九條規定具狀向執行法院聲明異議，並依同法第四十一條提起本
    訴，原告持有上開執行事件債務人真誼公司簽發之支票，因真誼公司受訴外人黃
    祝堂委託於集中市場賣出股票後，應給付黃祝堂之賣出股款交割支票，經渠背書
    轉讓予原告等，並於八十三年十二月二十四日親立債權權轉讓書，將其於腔誼公
    司委託賣出股票取得股款支票之原因債權，及此等債權依證券交易法第五十五條
    第二項所享有對證券商提存之營業保證金之優先受償權，一併轉讓予原告，原告
    對系爭分配表分配金額，應有優先受償之權利，系爭分配表應將原告之分配金額
    改依如聲明第一項所述之金額，又真誼公司營業保證金係由原告子○○聲請執行
    法院為假扣押，經本院扣押在案，嗣因被告癸○○亦聲請查封此筆營業保證金，
    致原告子○○部分即併入被告癸○○聲請事件，惟原告子○○此部分執行費用屬
    為全體債權人共同利益支出之費用，無論依修正前或修正後之強制執行法，均應
    列入優先債權分配，再被告癸○○、宇○○○之訴訟費用七萬一千四百六十八元
    、五十二萬零四百六十六元，均屬取得執行名義費用，依八十五年十月九日修正
    公布之強制執行法第二十九條、辦理強制執行事件應行注意事項第十五之一條等
    規定，取得執行名義費用除係為其他債權人共同利益支出者外，不得依強制執行
    法第二十九條第二項優先受償，被告癸○○、宇○○○上開訴訟費用係其自己為
    取得執行名義而支出，顯非為債權人共同利益支出，不應令其優先受償。
二、被告則以，本件分配表執行法院曾於八十三年十月十一日通知原告子○○限期起
    訴，惟原告遲至八十七年六月五日始為起訴，已逾自分配期日起十日內之起訴期
    限，又依證券交易法第五十五條第二項規定，證券商特許業務所生債務，對於證
    券商提存之營業保證金，始有優先受償之權，惟本件原告未在真誼證券公司開戶
    ，亦未與該公司簽訂受託契約買賣股票，其等僅係受讓訴外人黃祝堂對該公司因
    股票交割所生債權，為一般之債權讓與，非屬前開規定而有優先受償權之人，其
    等請求改以有優先受償權分配，並無理由，再原告子○○係於八十七年三月十日
    聲明異議狀要求列入優先受償執行費，其聲明參與分配時間已逾法院第一次分配
    作成之時間，另被告癸○○、宇○○○之執行費用早於執行法院作成第一次分配
    表時即已作成，不能應嗣後之強制執行法修正，而溯及適用修正後之規定，將其
    等訴訟費用改列為普通債權分配，亦無理由等語，資為抗辯。
三、本件分配表係於八十七年四月十六日作成，定於同年五月二十七日實行分配，有
    本院民事執行處分配期日通知可按，該通知書並載明「如債務人及有利害關係之
    債權人反對者，異議人即應於分期日起十日內對為反對陳述之債務人或其他債權
    人提起分配表異議之訴」，就此分配表異議之訴起訴間應自本院八十七年五月二
    十七日起算，原告等於八十七年六月五日提起本件訴訟，並未逾十日期，合於強
    制執行法第四十一條規定要件，合先敘明。
四、關於原告聲明有優先受償權改定分配表部分：
（一）按證券商因特許業務所生債務之債權人，對於前項營業保證金，有優先受償之
      權利，證券交易法第五十五條第二項著有明文，原告主張其等持有真誼證券公
      司簽發之支票，係因黃祝堂背書轉讓後，並於八十三年十二月二十四日親立債
      權轉讓書，此等債權依證券交易法第五十五條第二項享有優先受償之權，故原
      告對該公司營業保證金有優先受清償權利。惟前開規定所稱「證券商因特許業
      務所生之債務」，應係指經主管機關核准經營之證券業務，如  (一)證券承銷
      商之包銷或代銷發行人發行有價證券之業務；(二)證券自營商之自行買賣有價
      證券之業務；(三)證券經紀商之有價證券之行紀或居間業務而言，必因該等業
      務所生之債務，其債權人對於證券商之營業保證金始享有優先受清償之權，此
      為證券交易法第五十五條之立法理由。所謂優先受償，乃為確保證投資買賣證
      券之交易安全而設，僅優先於普通債權，與一般之擔保物權並不相同（最高法
      院八十六年度台上字第一一０三號判決參照）。本件原告等所取得真誼證券公
      司之支票，係黃祝堂委託真誼證券公司賣出股票，而由真誼證券公司簽發給付
      股款之支票，再由黃祝堂背書轉讓予原告，此為原告所自承，並有原告提出之
      債權轉讓證書可證，因之，原告未與真誼證券公司簽訂受託契約買賣股票，亦
      未持有黃祝堂之股票交割憑據，是以因交割股票而對真誼證券公司所生債權之
      債權人應係黃祝堂，而非原告，原告持有該等票據，非因真誼證券公司特許業
      務往來致生債務之債權人，難認原告持有交割支票即認其有證券交易法第五十
      五條第二項優先受償之權。
（二）原告雖主張，其等受讓黃祝堂之債權非票據債權，包括證券交易法所定之優先
      受償權利等情，然原告等參與分配之執行名義為：原告庚○○八十二年一月四
      日本院八十二年促速字第二三號支付命令、原告子○○八十一年十二月二十四
      日本院八十一年促速字第一六六九八號、原告丑○○八十二年一月六日本院八
      十二年促速字第一四三號、原告申○○八十二年一月十五日本院八十二年促速
      字第七一八號等支付命令，有支付命令及民事執行處製作之分配表可稽，均為
      真誼證券公司簽發之支票未獲兌現而由原告聲請支付命令請求該公司給付，原
      告等分別於八十二年三月、四月分別聲請執行及聲請參與分配，其聲請參與分
      配之債權為票據債權，已為確定，本院民事執行處於八十三年八月四日作成第
      二次分配表，因他債權人異議而未確定，原告等另於八十三年十二月間始與黃
      祝堂書立之債權轉讓證書，表明轉讓真誼證券公司之債權有優先受償之權，並
      於八十四年五月二日始以律師函通知債務人真誼證券公司，原告是將後所書立
      之債權轉讓證書作為黃祝堂先行背書轉讓之票據債權證明，然黃祝堂係將其取
      得之票據背書轉讓原告在前，其原因關係，待本院作成第二次分配表後，始表
      明係轉讓股票買賣價金債權，該債權轉讓證書，為事後書立，且係在分配表作
      成後，難認黃祝堂在前背書轉讓之票據債權另包括證券交易法第五十五條第二
      項之營業保證金優先受償權。
（三）原告另主張，其等受讓黃祝堂之轉讓之優先債權係從屬權利，依民法第二百九
      十五條第一項規定有不可分離之關係，當得隨同移轉，而證券交易法第五十五
      條第二項之優先受償權，依同法第一百五十四條之交割結算基金，證券交易所
      亦得優先受償規定以觀，原告自亦有優先受償之權等語。惟證券交易法第五十
      五條第二項之優先受償權，是為確保證券交易之安全，對因證券特許業務所生
      之債，始有優先受償權，是僅證券投資人始為該權利之適格主體，該優先權人
      與證券投資人具有不可分離之特殊身分關係，此之優先權並無公示性，因之，
      債權人一旦移轉其債權，該優先權並非隨同移轉，原告認此之優先權利隨同債
      權移轉，並不可採。又證券交易法第一百五十四條之交割結算基金優先受償權
      ，其目的在擔保證券商在集中交易場違約交割所生債務，是共同履約保證，證
      券交易所列為優先受償權人，係因證券集中交易市場交易性質使然，與一般契
      約之保證金係為確保個別契約之履行者不同，是故設有基金專戶，有一定之動
      用程序，可發還基金利息予證券商及一定清償順序，是為法律之特別規定，與
      同法第五十五條所定營業保證金以保障因證券特許業務所生債權者不同，尚不
      能以此認後者可隨同債權轉讓。原告此部分主張，並不足採。
五、關於被告癸○○、宇○○○訴訟費用改列為普通債權部分：
    原告主張，被告癸○○訴訟費用債權七萬一千四百六十八元、被告宇○○○訴訟
    費用債權五十二萬零四百六十六元，均屬取得執行名義之費用，非為其他債權人
    共同利益支出之費用，依新修正之強制執行法第二十九條、辦理強制執行事件應
    行注意事項第十五之一條規定，被告癸○○、宇○○○訴訟費用債權應改為普通
    債權分配等情，惟如前所述，對分配表所載之分配金額有不同意者，得聲明異議
    ，其異議未經執行法院更正分配表而為分配者，為異議之債權人得提起分配表異
    議之訴，但依強制執行法第四十條第二項規定法院應就無異議之部分先為分配，
    故該次分配表僅就有異議之債權人部分未確定，未異議部分，依前開規定應為確
    定，嗣之更正分配表，應不得將確定部分另為分配。本件被告癸○○之假扣執行
    費用一萬八千五百六十五元，於本院八十二年五月二十七日第一次作成分配表時
    ，即列入優先受償，因厚生公司提出異議，被告癸○○於八十二年七月九日再就
    其取得執行名義費用七萬一千四百六十八元，具狀聲明參與分配，於厚生公司取
    得勝訴判決時，於八十三年八月四日第二次作成分配時，即將被告癸○○取得執
    行名義之費用七萬一千四百六十八元，與假扣押執行費用一萬八千五百六十五元
    一併列入分配表優先受償九萬零三十三元；而被告宇○○○訴訟費用債權五十二
    萬零四百六十六元，其於八十二年八月十四日即已取得確定其對真誼證券公司負
    擔支出訴訟費五十二萬零四百六十六元，有本院八十二年度北聲民字第二四八號
    民事裁定可按，本院民事執行處於八十三年八月四日製作分配表時，即將上開費
    用列為優先受償，於當次分配表作成後，亦無債權人對此異議；是依前揭說明，
    被告陳戊坤、宇○○○之訴訟費用等均應列為優先分配，不因強制執行法之修訂
    而失其效力，原告應不得再就其二人之上開債權列入分配而提出異議。
六、關於原告子○○執行費列為優先債權部分：
    原告子○○主張，真誼證券公司之營業保證金係由其聲請執行法院為假扣押，因
    被告癸○○亦聲請查封此筆保證金，原告子○○執行部分始被併入系爭執行事件
    ，原告子○○之執行費四萬零一百五十九元應改為優先債權為分配等情。然債權
    人就分配表所載之分配金額有不同意者，得聲明異議，其異議未經執行法院更正
    分配表而為分配者，為異議之債權人得提起分配表異議之訴，但依強制執行法第
    四十條第二項規定法院應就無異議之部分先為分配，故該次分配表僅就有異議之
    債權人部分未確定，未異議部分，依前開規定應為確定，嗣之更正分配表，應不
    得再以先前分配表確定之部分列入分配，否則該分配表無確定之時，殊非立法之
    本意。本件原告子○○係於八十七年三月十日聲明異議狀要求列入並優先受償，
    惟本院執行處於八十二年五月二十七日作成第一次分配表，定於同年六月十七日
    分配，因債權人厚生股份有限公司就其債權主張優先受償，提起分配表異議之訴
    ，該公司取得勝訴判決後，本院於八十三年八月四日更正分配表，定於同年八月
    二十五日分配，將厚生公司債權列入優先順序受償，此二次分配表均列明原告子
    ○○之執行費為一百四十元，惟原告子○○對真誼證券公司已實施假扣押，本院
    於八十二年三月二十二日民事執行命令已將原告子○○之執行費四萬零二百九十
    九元列入執行費用通知債務人真誼證券公司及第三人台灣銀行信託部（見原證十
    二），嗣因被告癸○○亦聲請查封該營業保證金，原告子○○原實行之假扣押，
    本院民事執行處將之併入本件即本院八十二年度民執甲字第八０九號事件辦理，
    而原告子○○於本件八十二年五月二十七日第一次分配表作成時，原告子○○於
    分配期日前已具狀聲明異議，要求前開執行費用列為優先分配，當時承辦書記官
    並於書狀記載「本件債權人係本院地股之債權人，地股於八十二年六月九日將該
    案併本案辦理，故其執行費用於製作分配時未予列入，因該案另有案款未分配，
    擬於下一案款作分配時予以優先受償」（見原證十三），原告雖於本件起訴狀陳
    明於八十七年三月十日聲明異議要求將其執行費用列為優先受償，然依前揭事證
    ，其早於第一次分配表時，已有異議，後之聲明異議，應為對其執行費要求列為
    優先分配之重申，不應影響其優先受償之權利，原告子○○此部分主張，應為可
    採。
七、綜上所述，原告等對受讓黃祝堂之票款債權主張列為優先受償，原告另對被告癸○○、宇○○○之執行費用債改為普通債權分配，並不足採，惟原告子○○之執
    行費用四萬零二百九十九元，早於八十二年六月十六日即向本院聲明異議，此部
    分費用為原告子○○優先受償之債權，本件第三次分配表僅列一百四十元，應增
    為如原告主張之四萬零一百五十九元，原告此部分主張，應為可取。
八、據上論結：本件原告之訴為一部有理由、一部無理由，依民事訴訟法第七十九條
    但書，判決如主文。
中      華      民      國    八十九    年      六      月      五      日
                            民事第三庭法      官  李維心
右為正本係照原本作成
如對本判決上訴，須於判決送達後廿日內向本院提出上訴狀
中      華      民      國    八十九    年      六      月      九      日
                                      法院書記官  林梅珍


司法院資訊處製作；財團法人民間司法改革基金會備份。
